【裁判字號】    97,上訴,387
【裁判日期】    970930
【裁判案由】    誣告等
【裁判全文】
臺灣高等法院刑事判決                 97年度上訴字第387號
上  訴  人  臺灣板橋地方法院檢察署檢察官
上  訴  人
即  被  告  甲○○
選任辯護人  張菊芳律師
上列上訴人因被告誣告等案件，不服臺灣板橋地方法院九十六年
度訴字第二五０五號，中華民國九十六年十一月二十九日第一審
判決（起訴案號：臺灣板橋地方法院檢察署九十六年度偵字第八
六二三號），提起上訴，本院判決如下：
    主  文
原判決撤銷。
甲○○意圖他人受刑事及懲戒處分，向該管公務員誣告，處有期
徒刑壹年，減為有期徒刑陸月。緩刑參年。
    事  實
一、甲○○係警員，前曾任職臺北縣政府警察局中和分局安平派
    出所（下稱安平派出所）期間，因不滿主管乙○○（時任安
    平派出所所長）之勤務安排及管理，並與同事謝錫宗（時任
    安平派出所警員）相處不睦，且乙○○嗣以甲○○工作表現
    不佳為由，建議將其調離安平派出所獲准，甲○○乃對乙○
    ○心生怨恨。明知當時已婚之乙○○未與謝錫宗發生婚外情
    ，未利用職權向建商索賄，亦未至酒店宴飲並指示安平派出
    所女性工友前往陪酒等情事，詎甲○○於調職至同分局中和
    派出所後，竟基於意圖使主管乙○○、同事謝錫宗受刑事及
    懲戒處分之犯意，於民國九十六年三月十三日十五時三十四
    分許，在臺北縣中和市○○街六十五號「e 世紀網咖」店內
    ，使用該處電腦繕打電子郵件，內容略為：「我是九三基特
    一期的女警，九十五年三月一日剛開始是分發到中和分局安
    平派出所，因為時有耳聞和親眼看見女主管（指乙○○）的
    惡行惡狀，因而打從心底鄙視她的人格（有外遇、收賄、苛
    薄、道德淪喪、陽奉陰違……」、「從別的分局的朋友口中
    得知女王（指乙○○）因為收賄（買房子向建築業者殺價一
    半，人家不肯，只好拿一百萬元給她，她也收下）」、「女
    王的外遇對象（指謝錫宗）專門負責替她收黑錢、接她的小
    孩上下學、陪她回澎湖替父親祝壽」、「後來，好像是謝錫
    宗得知收黑錢的事快爆發，趕快申請調到台中去」、「聽說
    因為績效很好，她們常去酒店慶功，其中一位學長向她說：
    沒女人陪，沒啥趣味，於是，女王就叫已下班的工友來倒酒
    、陪酒」、「我個人覺得，當初推薦她出來當派出所主管長
    官應該被她睡過，才會肯替她背書」等語，並將此不實內容
    之電子郵件利用網際網路連結至內政部警政署（原判決誤載
    為中和分局）所設之「署長信箱」，向有偵查犯罪及對乙○
    ○、謝錫宗有行政監督職掌之警政署長，誣告乙○○、謝錫
    宗犯貪瀆罪，且有違法、失職之行為。嗣經該署發交督察系
    統循線調查後，始查悉上情。
二、案經被害人乙○○、謝錫宗訴由臺北縣政府警察局中和分局
    報請臺灣板橋地方法院檢察署檢察官偵查起訴。
    理  由
壹、程序方面：
    按被告以外之人於審判外之言詞或書面陳述，除法律有規定
    者外，不得作為證據；又被告以外之人於審判外之陳述，雖
    不符合同法第一百五十九條之一至第一百五十九條之四之規
    定，但經當事人於審判程序同意作為證據，法院審酌該言詞
    陳述或書面陳述作成時之情況，認為適當者，亦得為證據。
    當事人、代理人或辯護人於法院調查證據時知有第一百五十
    九條第一項不得為證據之情形，而未於言詞辯論終結前聲明
    異議者，視為有前項之同意，刑事訴訟法第一百五十九條第
    一項及第一百五十九條之五分別定有明文。經查，本判決下
    列所引用之各該被告以外之人於審判外之陳述（包含書面陳
    述），雖屬傳聞證據，但檢察官及被告於本院準備程序及審
    判期日中，均明示同意此部分之證據有證據能力，且迄至言
    詞辯論終結前亦未撤回前開同意，本院審酌上開證據資料製
    作時之情況，尚無違法不當及證明力明顯過低之瑕疵，亦認
    為以之作為證據應屬適當，故揆諸前開規定，爰依刑事訴訟
    法第一百五十九條之五規定，認前揭證據資料均有證據能力
    ，合先敘明。
貳、實體方面：
一、訊據被告甲○○對上揭意圖使他人受刑事及懲戒處分，向該
    管公務員即警政署長誣告之犯罪事實，於本院審理中坦承不
    諱，核與告訴人乙○○、謝錫宗指訴之情節相符，並有電子
    郵件列印本一份在卷可稽（見偵查卷第六、七頁）。而觀諸
    該電子郵件之內容，具體指控告訴人乙○○與謝錫宗有外遇
    、乙○○向建築業者收取賄款一百萬元、謝錫宗曾幫乙○○
    收黑錢、乙○○曾至酒店宴飲並指示安平派出所女性工友前
    往陪酒等情，均係具體指控告訴人乙○○、謝錫宗涉及貪污
    及其他違法、失職之情節，並非對告訴人乙○○之管理處置
    不滿，單純紓發情緒，或對警界制度不滿，提出建言而已。
    又被告於偵查及原法院審理中，始終未能提出任何憑據以供
    調查釐清，於本院審理中更坦承所為係本於誣告之犯意為之
    ；且稽之檢舉內容所涉各相關證人張志榮、柳清江、李成功
    （均曾任職於安平派出所警員）於原法院審理時之證述（見
    原審卷第五十五至七十頁），及證人陳俊昌（曾任職於安平
    派出所警員）、尹素玲（曾任職於安平派出所工友）於偵訊
    時之證述（見偵查卷第五十一至五十三頁），均明確證稱未
    見被告指訴情事，與被告指控內容顯有出入。另被告所指曾
    聽聞證人周家宏、古賢明論及上開情事，亦據其二人到庭證
    稱：未曾聽聞告訴人乙○○、謝錫宗有何感情問題或收黑錢
    情事，亦不曾與被告談論該等情事（見原審卷第七十二至七
    十六頁），是被告於電子郵件中之指訴顯屬虛偽不實。
二、又被告係通過基層警察特考分發之現職警員，且曾在大學法
    律系就讀一年半，此據被告供明無訛，顯具備相當之法律知
    識，而上開指控內容直指告訴人乙○○與謝錫宗涉犯貪瀆重
    罪，且有婚外情、在酒店宴飲等嚴重違法、失職行為，攸關
    至大。被告因於任職安平派出所期間，不滿當時所長即告訴
    人乙○○之管理，且告訴人乙○○嗣以被告工作表現不佳為
    由，建議將其調離安平派出所獲准，而對告訴人乙○○產生
    怨恨，始刻意為此報復舉動，此由上開電子郵件所載「因為
    時有耳聞和親眼看見女主管（指告訴人乙○○）的惡行惡狀
    ，因而打從心底裡鄙視她的人格（有外遇、收賄、苛薄、道
    德淪喪、陽奉陰違……）」，已跡近漫罵，可窺一二；被告
    繕打之電子郵件，其內容信誓旦旦，倘交由刑事偵查及懲戒
    機關處理，勢必波及告訴人乙○○、謝錫宗遭受調查，致其
    二人有受刑事及懲戒處分之可能。而被告具名將上開電子郵
    件利用網際網路傳送至內政部警政署所設之「署長信箱」，
    目的即在要求追究告訴人乙○○、謝錫宗所涉之刑事及行政
    責任，此徵該電子郵件載有：「您覺得這個標題下的如何？
    ～侯青天（指內政部警政署署長侯友宜）靖紀專案VS目無法
    紀、肆無忌彈（憚）女王（指告訴人乙○○）」等語甚明，
    其有意圖使他人受刑事及懲戒處分之誣告犯意，昭然若揭。
    綜上所述，本案事證明確，被告誣告犯行堪予認定，應依法
    論科。
三、查警政署長係司法警察官，除職司犯罪偵查外，亦為警察之
    上級長官，負有行政監督之職掌，是被告以電子郵件指訴告
    訴人乙○○、謝錫宗涉及貪污及其他違法、失職，其行為同
    時兼具誣告及意圖他人受懲戒處分，核被告所為，係犯刑法
    第一百六十九條第一項之誣告罪。又誣告罪所保護之法益為
    國家之審判權及懲戒權，個人雖不免因誣告行為而受害，惟
    此乃國家進行不當審判或懲戒程序所發生之結果，與誣告行
    為不生直接關係；誣告人者雖有使人受刑事或懲戒處分之故
    意，但祇能就其誘起審判或懲戒程序之原因令負罪責，故以
    一書狀或以言詞同時誣告數人者，僅能成立一個誣告罪，無
    適用刑法第五十五條從一重處斷之餘地（最高法院九十五年
    台上字第二九號判決意旨參照）。本案被告以一誣告行為同
    時誣指告訴人乙○○、謝錫宗二人犯貪瀆罪及有違法、失職
    之行為，仍僅成立一罪。
四、原審調查後以被告犯行明確而予以論罪科刑，固非無見。但
    本案被告所誣告之內容，係涉及貪污治罪條例之重罪，更有
    涉及私德部分，以告訴人乙○○在傳統上多為男性領導之警
    界能昇任主管職位，其表現必屬優異，且較一般人付出更多
    心力，始能達成，被告僅因個人情緒管理失當，即三言兩語
    以不負責任之內容誣指他人犯罪及違法失職，使告訴人乙○
    ○、謝錫宗遽受調查，使告訴人之家庭、仕途俱受重大影響
    。雖經偵審中傳喚各相關證人調查後，可認係被告個人情緒
    管理失當，上開指控子虛烏有，被告亦在審理中認罪坦承犯
    行，應可還告訴人乙○○、謝錫宗之清白，但對告訴人之家
    庭成員相處，及在重視紀律、名譽之警界將來之發展所造成
    之損害、影響，難謂輕微，原審僅量處有期徒刑四月，減為
    有期徒刑二月，實嫌過輕，檢察官上訴執此指摘，為有理由
    。而被告上訴以原審量刑過重，上訴指摘原判決不當，依前
    揭說明雖不可採，但原判決既有上開可議之處，自應由本院
    撤銷，並審酌被告身為警察，應有相當之法律知識，且應嚴
    守紀律，其不知謹守分寸，因對主管之管理不服即心生怨恨
    ，貿然誣指他人犯罪及有違法、失職行為，非但有損警察威
    信，且使告訴人有受刑事追訴審判及懲戒之虞，惟念其前無
    犯罪科刑紀錄，素行非劣，有臺灣高等法院被告前案紀錄表
    可憑，兼衡其智識程度、犯罪之動機、目的、手段，於本院
    審理時坦承犯罪之態度，及本案對告訴人所生之損害等一切
    情狀，量處有期徒刑一年，以資懲儆。又中華民國九十六年
    罪犯減刑條例業經總統於九十六年七月四日公布，自九十六
    年七月十六日起生效，本案被告犯罪時間係在九十六年四月
    二十四日以前，合於上開減刑條例第二條第一項第三款之規
    定，且非同條例第三條所定不得減刑之罪，應併依上開減刑
    條例規定減其宣告刑二分之一即有期徒刑六月。末查，被告
    未曾受有期徒刑以上刑之宣告，有正當職業（為現職警員）
    ，在審理期間已坦承犯行，且家人亦介入多次向告訴人道歉
    尋求諒解，信其經此教訓當能反躬自省，且在家人協助下加
    強其情緒管理，應無再犯之虞。而告訴人經在偵審中調查各
    相關證人及被告坦承誣告犯行後，應足還其二人之清白，本
    院審酌以上各節，認對被告所宣告之刑以暫不執行為適當，
    爰依刑法第七十四條第一項第一款規定，宣告緩刑三年，以
    勵自新。
五、公訴意旨另謂：被告甲○○除有誣告犯意外，同時基於意圖
    散布於眾之犯意，傳送內容有指摘足以損害告訴人乙○○、
    謝錫宗名譽之事之上開電子郵件，因認被告另涉刑法第三百
    十條第二項之加重誹謗罪嫌云云。惟按，犯罪事實應依證據
    認定之，無證據不得認定犯罪事實；不能證明被告犯罪者，
    應諭知無罪之判決，刑事訴訟法第一百五十四條第二項、第
    三百零一條第一項分別定有明文。又按刑法第三百十條第二
    項之加重誹謗罪，係以散布文字於公眾，而指摘或傳述足以
    毀損他人名譽之事始可構成，此觀該條項之規定甚明。經查
    ：被告僅於九十六年三月十三日十五時三十四分許，傳送上
    開電子郵件至內政部警政署網站所設之「署長信箱」一次而
    已，不曾傳送給其他人，此據被告陳明在卷。被告傳送電子
    郵件至該信箱，僅相關承辦人員於處理時有閱覽之機會，顯
    非罹於公眾均得共見共聞之狀態。本件既查無證據足認被告
    有將上開電子郵件散布於公眾之情事，則其行為自無成立加
    重誹謗罪之餘地。此外，公訴人未能舉證證明被告確有上開
    加重誹謗犯行，此部分不能證明被告犯罪，原應為無罪之判
    決，惟公訴人認與前揭論罪科刑部分有想像競合犯之裁判上
    一罪關係，爰不另為無罪之諭知，附此敘明。
據上論斷，應依刑事訴訟法第三百六十九條第一項前段、第三百
六十四條、第二百九十九條第一項前段，刑法第一百六十九條第
一項、第七十四條第一項第一款，中華民國九十六年罪犯減刑條
例第二條第一項第三款、第七條，判決如主文。
本案經檢察官鄭富銘到庭執行職務。
中    華    民    國    97    年    9     月    30    日
                  刑事第四庭  審判長法  官  陳筱珮
                                    法  官  陳玉雲
                                    法  官  鄭水銓
以上正本證明與原本無異。
如不服本判決，應於收受送達後十日內向本院提出上訴書狀，其
未敘述上訴之理由者，並得於提起上訴後十日內向本院補提理由
書狀（均須按他造當事人之人數附繕本）。
                                    書記官  劉貞達
中    華    民    國    97    年    9     月    30     日
附錄本案論罪科刑法條全文－－
刑法第一百六十九條：
意圖他人受刑事或懲戒處分，向該管公務員誣告者，處七年以下
有期徒刑。
意圖他人受刑事或懲戒處分，而偽造、變造證據，或使用偽造、變
造之證據者，亦同。


司法院資訊處製作；財團法人民間司法改革基金會備份。
